臺灣高等法院刑事判決　　　　　　　　　　　　　　九十年度上易字第一五二七號
　　上　訴　人　臺灣新竹地方法院檢察署檢察官
　　上　訴　人
　　即　被　告　丁○○　男、三.
　　選任辯護人　黃東熊律師
　　　　　　　　魏翠亭律師
　　　　　　　　楊詠熙律師
　　被　　　告　丙○○　男、五.
　　選任辯護人　林進塗律師
　　被　　　告　戊○○　女、三.
　　選任辯護人　黃東熊律師
右上訴人因被告背信等案件，不服臺灣新竹地方法院八十九年度易字第三七五號，中
華民國九十年二月二十三日第一審判決（起訴案號：臺灣新竹地方法院檢察署八十八
年度偵續字第五九號）提起上訴，本院判決如左：
      主  文
原判決關於丁○○部分撤銷。
丁○○依契約有守因業務知悉工商秘密之義務，而無故洩漏之，處有期徒刑肆月，如
易科罰金以參佰元折算壹日，緩刑貳年。
其他上訴駁回。
      事  實
一、丁○○自民國八十二年六月十五日起受雇於甲○○○工業股份有限公司（以下簡
    稱「亞泰公司」）程式設計部門任職助理工程師，後自八十四年六月間起擔任副
    工程師，職司繪圖、維修亞泰公司所生產之「含浸處理機」及經手購買機器之客
    戶名單。因該含浸處理機所需之專精先進製造技術，係亞泰公司與美商ＷＡＬＴ
    ＥＲ  Ｅ‧  ＢＵＳＫＥ  ＷＯＬＶＥＲＩＮＥ  ＣＯＲＰＯＲＡＴＩＯＮ於七
    十五年十二月間簽署技術合作申請書所獲得，為亞泰公司之工商秘密，是丁○○
    於首揭到職日即書立切結書，保證在受雇期間，無論因日常工作、實驗研究、接
    受訓練、奉派實習而獲知之生產技術、市場銷售、研究發展有關之文件資料圖書
    等機密，在任職期間及離職後三年內均不外洩公司以外及與公司無關之人員；獲
    得之研究發明成果、資料文獻等概歸公司所有，亦即依契約對於亞泰公司負有保
    守因業務知悉工商秘密而不得外洩之義務。詎丁○○在習得含浸處理機之製作技
    術後，即於八十五年三月三十一日自亞泰公司離職，旋於八十五年八月十七日成
    立卡文企業有限公司（以下簡稱「卡文公司」）並擔任公司負責人之董事，隨即
    洩漏製造含浸處理機技術之秘密予卡文公司，藉以製造、販賣與亞泰公司所生產
    之含浸處理機功能相同之機械設備，違背前開保密義務；再於八十五年十月十一
    日改由不知情之妻戊○○擔任董事、而其仍擔任公司技術顧問。迄八十六年五月
    下旬，卡文公司因而製造完成含浸處理機，並以低於亞泰公司之售價販賣予亞泰
    公司之長期客戶聯達銅面基板股份有限公司（以下簡稱「聯達公司」）。嗣因亞
    泰公司派員至聯達公司維修先前出售之含浸處理機時始查知上情。
二、案經亞泰公司訴由台灣新竹地方法院檢察署檢察官偵查起訴。
    理  由
壹、上訴人即被告丁○○部分（即撤銷改判部分）：
一、訊據上訴人即被告丁○○固坦承於八十二年至八十四年間任職亞泰公司所司職務
    及書立切結書，離職後於八十四年八月設立卡文公司並產銷含浸處理機予聯達公
    司等事實，惟否認有何洩漏業務上所知悉之亞泰公司工商機密及背信等犯行，辯
    稱：伊根據原來之含浸處理機予以改良，而創造新機種，二者並不相同，此為正
    常研究發展之作法，非洩漏亞泰公司之工商秘密，且告訴人公司未能提出與上揭
    美商公司技術合作契約之英文契約原本，證明享有系爭技術，況縱使該合約為真
    ，該合約亦為「授權契約」，並非技術合作契約，授權期間於七十五年五月底亦
    已屆滿，告訴人公司早已無合法權源，其本身即有不正之行為，自不得主張該項
    技術為其業務上之秘密，從而即使伊有洩漏，亦不發生侵害其技術或洩漏其工商
    秘密之問題。又原來之含浸處理機在我國未擁有專利，並無可受我國法保護之關
    鍵性技術可言，且告訴人公司對於系爭技術，亦未採取合理之保密措施，該技術
    實係一般涉及該類資訊之人所得推知之基本技術，而伊所製作之含浸處理機，有
    告訴人公司生產之含浸處理機所無之烤箱，此部分復得有專利，縱鑑定報告就伊
    與告訴人公司之產品為相較鑑定，而為「功能相同」之判斷，亦不足認該製造技
    術即屬告訴人公司所獨有之技術。此外，伊於成立卡文公司時即不具有亞泰公司
    職員之身分，自不能僅憑一紙名片，率為伊成立背信罪之證據，伊無洩密之故意
    云云。被告辯護人並以告訴人未取得系爭合法技術權利，自非犯罪之被害人，而
    本件妨害秘密罪復為告訴乃論之罪，故在程序上應為不受理之判決等語置辯。
二、本院經查：
  (一)按刑事訴訟法第三百十一條（即今之三百十九條）所謂犯罪之被害人，祇須就其
    所訴之事實如果屬實，在實體法上足認其為被害之人為已足，並不以實際上確曾
    受害為必要，最高法院三十一年上字第四五二號著有判例。而本件告訴人亞泰公
    司主張其已合法取得系爭技術，對系爭技術享有權利，被告竟無故洩漏之，侵害
    其權利。是按之前揭判例意旨，其為本件之被害人無疑，自有合法告訴權。況本
    院仍認定被告有洩漏業務上知悉之工商秘密（詳後），被告辯護人所辯告訴人並
    非犯罪被害人云云，容有誤會。
  (二)本件告訴人亞泰公司製造含浸處理機之技術係與美商ＷＡＬＴＥＲ  Ｅ‧  ＢＵ
    ＳＫＥ  ＷＯＬＶＥＲＩＮＥ  ＣＯＲＰＯＲＡＴＩＯＮ於七十五年十二月間簽
    署技術合作申請書所得，而該技術合作案並經經濟部投資審議委員會於七十六年
    三月五日核准，並溯自七十五年六月一日生效，有技術合作申請書、經濟部經（
    八七）投審一字第八七０三０九六六號函影本各一份附卷（見偵查卷第三十一頁
    至五十七頁、偵續卷第九十三至九十四頁）可考，且該技術合作申請案係經濟部
投資審議委員會依據「技術合作條例」等相關規定辦理（該條例已於八十四年八
    月二日公告廢止，前述技術合作案卷業已逾保存檔案年限，相關資料依規定報請
    銷燬，目前已無案可查）等情，又經經濟部投資審議委員會函覆本院在案，有該
    會九十一年九月十九日經審一字第九一０二八七五九號在卷足稽（本院卷二第一
    五二頁），足見告訴人確實有與前揭美商公司有技術合作關係，且依技術合作條
    例向經濟部投資審議委員會申請核准。而觀之該技術合作申請書內，對於「專門
    技術或專利之內容、合作人之使用計畫及受益情形」、「技術報酬金額及付給方
    法」均有特別約定，且依卷附被告書立致告訴人公司之切結書記載：「立切結書
    人丁○○服務本公司期間，無論因日常工作，實驗研究，接受訓練，奉派實習而
    獲悉之生產技術，市場銷售，研究發展有關之文件資料圖書等機密，保證在任職
    期間及離職後三年內均不外洩公司以外及公司無關之人員，：：。」等語（見二
    七０八號偵查卷第四頁），亦足見被告對業務上知悉之工商秘密有保密之義務。
  (三)又垂直式含浸處理機之複雜性，非一般社會上所熟知之機器，且其製造時尚須有
    部分關鍵性技術，除非是熟悉其設計圖之人員，非一般及該類資訊之人所能知
    曉。：：垂直式含浸機之製造技術必須具備完整之設計圖，包含流程圖、外觀尺
    寸圖、組合圖、零件圖等，完整的設計圖一般都是由擁有此類相關製造技術之公
    司，逐步研發改進累積而得，故以一般常情言，各公司都列為商業機密，其他公
    司若要快速取得相關技術，一般須經由技術合作等語，此有台北市機械技師公會
    九十一年一月二十三日北機技六字第二八一號函在卷（見本院卷一第二一八頁）
    ，而被告丁○○於八十二年六月十五日甫進入亞泰公司即與告訴人公司簽訂保守
    上述技術秘密之約定，顯見亞泰公司所獲得之含浸處理機製造技術，確非一般
    及該類資訊之人所能知曉。再者，所謂「合理之保密措施」，並無一定之要件，
    而係應就個案考量，依一般客觀社會經驗判斷，只須依實際情況盡合理之努力，
    使他人客觀上得認識係屬秘密即足當之。本件告訴人公司對於系爭含浸處理機之
    製造技術之開發及獲取，既投注相當之努力及費用，其對於該秘密亦已採取合理
    之保密措施，此經告訴代理人乙○○於本院到庭指稱：「（問：你們公司的設計
    圖有無管制？）都存在電腦檔案裡，工程師如果要看需要輸入密碼才能看得到。
    」、「（問：是否任何部門都看得到？）工程部門才能看。」等語（見本院卷一
    第一二九頁），被告丁○○亦坦承公司有要求其出具保密的切結書、公司電腦設
    有密碼，公司人員必須知道密碼始可使用等語（同前卷頁及二七０八號偵查卷第
    四頁），且公司放置設計圖之圖案櫃及圖案櫃之入口皆有上鎖，亦有告訴人公司
    提出之照片附狀（見本院卷一第一九九至二０二頁）可稽，難認告訴人未為合理
    之保密措施。而該製造技術依證人羅劍鋒於偵查中所陳（見偵續五九號卷第五十
    六頁），於國內尚無普遍製造生產，是該含浸處理機之製造技術自攸關告訴人公
    司是否能取得競爭優勢，具有秘密性而為告訴人公司據以營利之工商秘密無疑，
    被告丁○○謂其係根據原來之含浸處理機予以改良，為正常研究發展之作法，上
    開技術非工商秘密等云，亦無足採。
  (四)系爭機器在國內雖另有俊嘉工業股份有限公司（以下簡稱「俊嘉公司」）、南亞
    塑膠工業股份有限公司（以下簡稱「南亞公司」）製造，然俊嘉公司所生產者係
    水平式含浸處理機，與卡文公司或亞泰公司所生產之垂直式含浸處理機所用原料
    、所製產品及功能均有不同，業據證人羅劍鋒（原審卷第五十八、五十九頁）、
    簡泰文（原審卷第九十二頁）證述甚詳；而南亞公司雖自八十二年起即自行製造
    系爭機器供該公司生產電路基版之用，有該公司（八九）南亞工經字第六０四一
    五號函在卷（見原審卷第一七九頁）可稽，然亦無從據以認定系爭機器之製作技
    術業因南亞公司之自行產製而為一般涉及該類資訊者所知。況被告丁○○亦自承
    ：卡文公司所製造之系爭機器係伊針對亞泰公司所製造者進行改良設計、亞泰公
    司組裝系爭機器之部分伊也知悉，伊未曾與南亞公司接觸等語（見偵續卷第五十
    七頁、本院卷一第一三一頁），足見被告丁○○並非自俊嘉公司或南亞公司處習
    得製造含浸處理機之技術甚明。又被告既未曾與南亞公司接觸，則南亞公司所產
    製之機器是否與告訴人公司近似，已無關宏旨，且垂直式含浸機之製造技術必須
    具備完整之設計圖，包含流程圖、外觀尺寸圖、組合圖、零件圖等，完整的設計
    圖一般都是由擁有此類相關製造技術之公司，逐步研發改進累積而得，此有台北
    市機械技師公會九十一年一月二十三日北機技六字第二八一號函在卷可憑（見本
    院卷一第二一八頁），則被告所提出南亞公司在網路上所下載之含浸處理機之參
    考圖，既非完整之設計圖，被告自無從憑該參考圖而自行生產前述機器。
  (五)又亞泰公司及卡文公司所產製之含浸處理機經檢察官送請台北市機械技師公會鑑
    定，其鑑定報告認為：「卡文公司Ｎｏ‧１號機之上膠厚度調整機構與亞泰公司
    之上膠厚度調整機構之外觀，形式與主要尺寸相同：：卡文公司售予聯達公司第
    一台含浸處理機之ａ間隙控制器ｂ間隙控制器膨脹閥等尺寸上與亞泰公司公司尺
    寸相同，因ａ、ｂ機構元件是為關鍵性技術，卡文公司在初期製造時，為求效果
    一致，所以對ａ、ｂ機構主要元件並未施以改變尺寸，僅在一些不影響間隙控制
    之零配件作小修改：：：鑑定意見：(一)『含浸處理機』其設計圖是否相同或相似
    方面：1.單就法院提供之設計圖；由於卡文公司之資料不足，缺零件圖及組合圖
    ，故兩者無法比較。2.就關鍵性技術—間隙控制機構現場鑑定結果，判斷亞泰公
    司與卡文公司所使用之設計圖應屬相同。：：：(三)兩造所生產之機器是否相同或
    類似方面：1.經由現場查驗、現場機械設備之一對一比對，及生產功能之比對，
    判斷兩造所生產之機器類似，生產功能相同。2.就關鍵技術間隙控制機構比對，
    亞泰公司及卡文公司Ｎｏ‧１號機相同。」等情，有台北市機械技師工會北機
    技六第０六五號函暨所附編號５Ｄ00000000「甲○○○工業股份有限公
    司及卡文企業公司生產之含浸處理機其設計圖及兩造所生產之機器是否相同或類
    似」鑑定報告書及更正資料各一份附卷可稽（見附卷外放之鑑定報告第十、十三
    、十四頁及偵續五九號偵查卷第一五四頁）。又證人即參與作成上開鑑定報告之
    陳行一亦於原審到庭結證稱：系爭機器最為關鍵之技術為間隙控制器，因為布料
    經過間隙控制器其厚度必須保持在十的負六次方米，而其製造是靠兩個滾筒之間
    張力的設計，製造圖即多達六張，依機械之專業技術，如未學習過這方面的設計
    ，是不可能設計出這樣的東西，而在此一關鍵技術上，亞泰公司與卡文公司是相
    同的。鑑定時有到現場作測量工作，卡文公司製造之含浸處理機內間隙控制機部
    分，其尺寸與亞泰公司者幾乎一模一樣；又比對亞泰公司所製造之系爭機器間隙
    控制機部分，與其設計圖之尺寸相符，至於卡文公司雖未提出設計圖，但其尺寸
    亦與亞泰公司相同等語（見原審卷第一八五、第一八六頁）。查證人陳行一既擁
    有機械之專業知識，與兩造無任何利害關係，所屬之台北市機械技師公會係檢察
    官就被告丁○○所推薦之二家機構中選任，於徵詢兩造皆無意見後，始送請鑑定
    ，而證人陳行一於鑑定過程中且親往現場勘驗丈量、分別與雙方約談瞭解各自製
    造之機器後，始為上開證言，所為證言自堪採信。是被告丁○○雖辯稱製造系爭
    機器只需流程圖即為已足，而未能提出設計圖，然卡文公司所產製之含浸處理機
    ，依該鑑定報告顯示：無論就機械構造、生產功能與關鍵技術言，均與亞泰公司
    所製造者近似，應可認定。
  (六)按所謂洩漏秘密，係指將秘密宣洩於不知之人，使其得知得見者而言，與該秘密
    是否設有專利，尚無必然關係，苟該秘密為工業上或商業上之秘密事實、事項、
    物品或資料，本經濟效益之保護，非可舉以告人者，自不能因其未取得專利，即
    認其非秘密，而無保護之必要。本件依卷附經濟部中央標準局專利再審查審定書
    、經濟部中央標準局專利異議審定書（見偵查卷第八十三至九十五頁）以觀，被
    告丁○○固對於系爭機器之烤箱部分擁有專利，且亞泰公司就該項專利所提出之
    異議亦經經濟部中央標準局審定為不成立。然系爭機器係由九個單元機所組成，
    包括：卸捲機、接布台、蓄布機、含浸機、烤箱、糾邊輥筒、冷卻輥筒、捲邊機
    及捲取機，各項製程單元且有連續性，缺一不可，有垂直式含浸處理機及所含各
    項單元機之功能解釋一紙在卷（偵續卷第三十二至三十七頁）可憑。而該含浸處
    理機之目的既係在將編織好的玻璃纖維布先浸過化學環氧樹脂溶液後，再經過烘
    乾而成為所需之電路機板用的半成品材料。其中為將玻璃纖維布導入該樹脂內含
    浸，使溶液能滲入布的纖維，並控制其含浸出來的量能達到一定，必須經過兩支
    控制溶液量的輥筒間隙，將超過定量的樹脂溶液刮除，再進入烤箱內烘乾，該控
    制間隙之計量槽，在使含浸的量穩定，自屬重要設計。況依證人陳行一所證系爭
    機器最關鍵之技術係含浸機之間隙控制器已如前述，則被告丁○○既僅就系爭機
    器其中一項單元機—烤箱部分擁有專利，該含浸處理機之設備，依前揭鑑定報告
    結果顯示：「除烤箱（加熱方式）不同之外，基本上的流程相同。：：兩造含浸
    處理為『機械設備相似、生產功能相同』」（見前揭鑑定報告第十二頁），兩家
    公司所製含浸處理機之間隙控制機構依鑑定當時現場量測結果顯示，不論間隙控
    制器固定端高度、寬度量測、間隙控制器膨脹閥高度、寬度量測、計量滾筒直徑
    量測或是計量滾筒面長度量測，均屬相同（見前揭鑑定報告第十三、十四頁）。
  則卡文公司所生產之含浸處理機固經被告丁○○略作修改，仍難脫抄襲告訴人公
    司含浸處理機之各項製程及範圍，自難認被告丁○○所製造之含浸處理機無仿造
    告訴人公司整個機械之行為，而係採取不同之設計與技術。是被告丁○○仿造該
    含浸處理機並就其中烤箱部分予以改造者，雖其中烤箱部份係出自個人研究發明
    並整部機器之大小與亞泰公司所造之含浸處理機，尚非全然相同，但仍無礙於該
    機器之設計、製造等專業知識，係得自亞泰公司之機密，而為被告丁○○無故洩
    漏於卡文公司等事實之認定。
  (七)至被告丁○○另外所稱，該技術係一般涉及該類資訊之人所得推知之基本技術，
    ，伊係自行看書習得製造系爭機器之技術，該機器除烤箱部分外，均可自市面上
    買得，並提出其所謂供設計系爭機器所用之圖書五冊以實其說。然查系爭含浸處
    理機之製造技術，依前揭鑑定報告結果認為：「依現場查驗、設計圖與生產機器
    比對及關鍵性技術分析判斷『除烤箱部分外，其他部分可在市面上買得零件，並
    依書上所載即可裝併完成，不需特別技術」方面不確實，應「除烤箱部分，其他
    部分採一般市購品外，仍須配以自行設計製造之零件及組合件，再配以關鍵性之
    設計製造技術，始可完成。」（見前揭鑑定報告第十五頁）矧被告丁○○所提供
    之五冊圖書，證人陳行一且到庭證稱：「第一本電路版的資訊，是廠商的廣告資
    料，另一本是九七年電路板採購手冊及術語，解釋術語。還有一份是卡文公司提
    給我們看過的第一頁流程圖，後面是採購的發票，以及滾筒、軸承、還有一些輔
    助設備等三大類採購資料，是含浸處理機的一小部分，不可能以此製造出含浸處
    理機。還有一份是影印資料，是技術性報導，簡介一些塗佈技術，還有擠壓型模
    頭之設計，是從材料與社會期刊影印下來的，再過來就（是）機板的介紹及品質
    、高分子物理的介紹，基本上都是技術性報導文獻，但沒有詳細的設計圖跟製造
    圖，還有一份是標準機械設計圖表便覽，一般在機械設計時可以參考使用的工具
    書，可以引用裡面的圖表，但還是要自行設計。總之，不可能看了這些資料，便
    會設計出系爭的機器。」等語綦詳（原審卷第一八六頁）。足見被告丁○○所辯
    ：該技術係一般涉及該類資訊之人所得推知之基本技術，伊係自行看書習得製造
    系爭機器之技術，該機器除烤箱部分外，均可自市面上買得乙節，亦屬無稽。況
    垂直式含浸處理機之複雜性，非一般社會上所熟知之機器，且其製造時尚須有部
    分關鍵性技術，除非是熟悉其設計圖之人員，非一般及該類資訊之人所能知曉
    等情，有台北市機械技師公會九十一年一月二十三日北機技六字第二八一號函在
    卷足憑（見本院卷一第二一八頁），益徵被告前揭所辯不足採信。
  (八)再者，被告辯稱：該合約為「授權契約」，並非技術合作契約，授權期間於七十
    五年五月底亦已屆滿，告訴人公司早已無合法權源，其本身即有不正之行為，自
    不得主張該項技術為其業務上之秘密，從而即使伊有洩漏，亦不發生侵害其技術
    或洩漏其工商秘密之問題云云。惟廢止前之技術合作條例，其立法目的在於鼓勵
    產業引進技術，保護廠商之政策下製定，而告訴人公司與美商ＷＯＬＶＥＲＩＮ
    Ｅ公司合作，既依據「技術合作條例」為之，其目的應即在於引進產業技術，能
    否認係單純授權使用，已非無疑，且縱認係授權契約，惟該契約是否合法終止，
    告訴人有無違約情事及是否侵害美商ＷＯＬＶＥＲＩＮＥ公司之權利，此乃告訴
    人與美商ＷＯＬＶＥＲＩＮＥ公司間之問題，與被告尚屬無涉。況告訴人主張其
    技術已經更新，而本件亦無積極證據或法院確定判決，足資認定告訴人所擁有之
    工商技術不合法。從而，被告與告訴人間既有不得洩漏業務上知悉之工商秘密之
    約定，乃被告竟違背約定而洩漏之，仍屬違反法律規定，自應依法處罰。至被告
    雖提出一名為「ＰＨＩＬＩＰ  Ｇ  ＭＩＬＯＮＥ」之傳真函二封，以證明告訴
    人與上開美商公司未有技術合作關係。惟該第一封傳真函係於九十年十月四日所
    發，謂從未與告訴人簽訂授權契約，嗣於同年十月十日又傳真改稱要查閱檔案，
    以搜集過去與告訴人可能連繫之證據，並告以如有證據的話，若干天即會告知等
    語，此有該二件傳真附卷為憑（見本院卷二第十六至十九頁），然自稱「ＰＨＩ
    ＬＩＰ  Ｇ  ＭＩＬＯＮＥ」者，與當初簽約代表為「ＢＵＳＫＥ」者不同，且
    原簽約之美商公司有經過購併程序，有前述十月十日之傳真函在卷為憑，則該「
    ＰＨＩＬＩＰ  Ｇ  ＭＩＬＯＮＥ」者既未參與簽約，對本件簽約之經過，顯不
    瞭解，本院自難單憑上開傳真函即謂告訴人未與美商簽約。況被告始終未曾提出
    「ＰＨＩＬＩＰ  Ｇ  ＭＩＬＯＮＥ」君其後之第三封傳真或信函，以證明告訴
    人未曾與該美商公司簽約，上開二封傳真自難作為被告有利之證明。
  (九)綜右查證，卡文公司生產含浸處理機之技術，確係被告丁○○自亞泰公司因業務
    而知悉並且洩漏之工商秘密無訛。其無故洩漏依契約應保守之因業務所知悉之工
    商秘密犯行，自堪認定，不容矯飾。又本件事證已臻明確，被告猶聲請發函美國
    ＷＯＬＶＥＲＩＮＥ公司查明系爭契約是否繼續有效，告訴人有無違約或傳喚美
    商負責人到庭作證等，經核尚無必要。至被告丁○○另具狀聲請就系爭含浸處理
    機移送其他單位鑑定乙事，緣本件鑑定單位係就被告丁○○於偵查中推薦之二單
    位中所選定，並經徵詢兩造皆無意見後，始送請鑑定，已如前述，被告丁○○既
    已同意送請本件原鑑定單位鑑定，復於原審拒絕提出更詳細之設計藍圖為鑑定，
    則本件亦無再送其他機關鑑定之必要，均附此敘明。
三、按所謂工商秘密，係指工業或商業上之發明或經營計畫具有不公開之性質者屬之
    ，本件亞泰公司所擁有之含浸處理機製造技術，具有非一般涉及該類資訊之人所
    知、因其秘密性而具有實際或潛在之經濟價值等特性，且告訴人業已採取要求被
    告丁○○簽署切結書及前述合理之保密措施，從而該技術自屬工商秘密。被告丁○○依其與亞泰公司所締結之契約即切結書，本具有保守此一工商秘密之義務，
    竟將該工商秘密洩漏予卡文公司生產牟利，而違背上開義務，自有犯罪故意。核
    被告丁○○所為，係犯刑法第三百十七條之洩漏工商秘密罪。
四、原審認被告丁○○罪證明確，予以論罪科刑，固非無見。惟刑法第四十一條業於
    九十年一月四日修正，同月十日公布，同月十二日生效，該條第一項修正規定：
    「犯最重本刑為五年以下有期徒刑以下之刑之罪，而受六個月以下有期徒刑或拘
    役之宣告，因身體、教育、職業、家庭之關係或其他正當事由，執行顯有困難者
    ，得以一元以上三元以下折算一日，易科罰金。但確因不執行所宣告之刑，難收
    矯正之效，或難以維持法秩序者，不在此限。」是經比較新舊法結果，被告所犯
    上開之罪，其行為後依修正之刑法第四十一條第一項前段規定易科罰金，於被告
    並非不利，是依刑法第二條第一項前段規定，應適用裁判時之法律即修正後之刑
    法第四十一條第一項前段規定為易科罰金折算標準。原審未及審酌，自有可議。
    被告丁○○上訴否認犯罪及檢察官上訴認原審量刑太輕，緩刑不當等情，雖均無
    理由，惟原審既有上開可議之處，自難維持，應予撤銷改判。爰審酌被告丁○○
    不思運用智慧於自行創造發明，竟圖取巧洩漏他人之技術秘密，不僅有悖商業道
    義，更侵害他人之權益，且犯罪後未能坦承犯行等情狀，量處如主文第二項所示
    之刑，並諭知易科罰金之折算標準。末查，被告丁○○前未曾受有期徒刑以上刑
    之宣告，有本院被告全國前案記錄表附卷可按，其經此起訴審判，當能知所警惕
    ，信無再犯之虞，本院認為前開對其宣告之刑，以暫不執行為適當，爰併予諭知
    緩刑二年，以啟自新。
五、至公訴意旨認被告丁○○右開行為另涉有刑法第三百四十二條第一項之背信罪嫌
    云云。然按刑法第三百四十二條第一項之背信罪，以處理他人事務為前提，如其
    處理事務係經他人之委任，於委任其處理期間，因發見受任人處理事務有不當，
    經撤銷其委任，由另人處理者，則被撤銷者，即再無為他人處理事務之權，於此
    而有不法行為時，除成立他罪外，要難以刑法上背信罪相繩，最高法院著有五十
    二年度台上字第五五一號判例可資參照。是背信罪之主體限於為他人處理事務之
    人，倘無此身份或已喪失者，不能成為本罪之犯罪主體。經查：
  (一)被告丁○○係於八十五年三月三十一日後自亞泰公司離職，有該公司「丁○○先
    生任職期間參與之專案工程」表一紙及專案工程會簽單二紙在卷（見二七０八號
    偵查卷第六十二至六十三、六十五頁）可稽。而被告丁○○係於八十五年八月十
    七日向台灣省政府建設廳申請核准設立登記卡文公司，復有台灣省政府建設廳八
    十七年四月九日八七建三管字第四七案四０九號函暨所附卡文公司設立登記事項
    卡影本、經濟部公司執照影本各一紙在卷（見同上偵查卷一二三至一二七頁）足
    憑。是被告丁○○在成立卡文公司之時，即不具為亞泰公司處理事務之身分。
  (二)亞泰公司雖指稱被告丁○○於自亞泰公司離職前實質上即已成立卡文公司，與亞
    泰公司為競業之行為等語，並提出被告丁○○載有卡文公司名銜之名片附卷為據
    ，且經亞泰公司員工楊莒媛、李國正證稱該名片係被告丁○○在離職前即已交付
    者等語（見原審卷第二０二、二０六頁）。惟查，依上述名片上所記載之地址為
    苗栗縣竹南鎮○○里○○路二七三號，經核與井剛機械工程有限公司（以下簡稱
    「井剛公司」）相同，有井剛公司經濟部工廠登記證、經濟部公司執照各一紙附
    卷（原審卷第三十三、三十四頁）可憑，而被告丁○○亦供稱：「名片印的時候
    ，公司已經成立，但那時還沒有工廠，所以就印井剛公司的名稱等語（見原審一
    卷第二十六頁），則被告顯係形式上成立公司，但尚未營業，否則其若確於離職
    前已實質進行營業，則何不逕行記載營業之處所，而需假借井剛公司之地址？況
    卡文公司於登記成立後，迄八十六年五月下旬始售出第一部含浸處理機予聯達公
    司，業據丁○○及告訴代理人乙○○陳明在卷（見原審卷第二七七、二七九頁）
    ，自難僅憑一紙名片即率予推認丁○○於離職前即已與亞泰公司為競業行為。此
    外，復查無其他積極證據足認被告有何公訴意旨所指背信犯行，檢察官上訴意旨
    認被告丁○○尚有背信犯行，為無理由，惟公訴意旨認此部分與前揭論罪科刑之
    洩漏工商秘密罪有一部與全部之吸收關係，屬實質上一罪，爰不另為無罪之諭知
    ，併此敘明。
貳、被告戊○○、丙○○部分（即上訴駁回部分）：
一、公訴意旨略以：被告戊○○為丁○○之妻，於八十五年八月十七日起擔任卡文公
    司會計，於八十五年十月十一日改任卡文公司董事，與丁○○共同違背保密義務
    ，產銷該含浸處理機予聯達公司；被告丙○○為井剛公司之負責人，於八十五年
    三月三十一日丁○○離開亞泰公司後，即與丁○○共同生產、製造並販賣亞泰公
    司所生產且功能相同之含浸處理機。被告戊○○、丙○○均涉有刑法第三百四十
    一條第一項之背信罪嫌等語。
二、按犯罪事實應依證據認定之，無證據不得推定其犯罪事實，刑事訴訟法第一百五
    十四條訂有明文。次按告訴人之告訴，係以使被告受刑事訴追為目的，是其陳述
    是否與事實相符，仍應調查其他證據以資審認，最高法院著有五十二年台上字第
    一三００號判例可資參照。
三、訊據被告戊○○、丙○○均否認有如公訴意旨所指之犯行，被告戊○○辯稱：伊
    在卡文公司係擔任會計與財務工作，業務方面均由丁○○負責，伊不清楚丁○○
    原先在亞泰公司係繪製何種設計圖，亦不知丁○○與亞泰公司訂有保密義務之契
    約等語。被告丙○○則辯稱：丁○○雖曾於八十五年四月至七月至伊公司幫忙業
    務之推銷，但僅係單純介紹桶槽製作及配管修之工作給伊公司施作，伊雖有承包
    亞泰公司之桶槽製作，但並非含浸處理機之單元機或滾桶槽。至丁○○於八十五
    年八月中旬向建設廳申請設立卡文公司，並丁○○使用之名片上印有「景剛機械
    工程有限公司」等事，伊全然不知，亦未參與任何股份，更無與丁○○共同製作
    「上膠處理機含浸處理機及乾燥機」等行為，伊未與丁○○有何共同背信之犯行
    ，且井剛公司僅製造筒槽，並不產銷含浸處理機，丁○○自亞泰公司離職後，至
    井剛公司任職為時僅三個月；伊從未參與卡文公司之產銷含浸處理機等語。
四、經查：
  (一)依前查證，丁○○並無背信犯行，而被告戊○○、丙○○與告訴人公司復無何關
    係，亦未曾受告訴人之委任處理事務，則被告戊○○、丙○○自無與其共犯背信
    罪可言。
  (二)被告戊○○所辯各節，經核與丁○○於歷次偵、審中所述均大致相符。且丁○○
    早於八十二年六月十五日即與亞泰公司簽署保守工商秘密之切結書，有該切結書
    一紙附卷可稽。又卡文公司係於八十五年八月十七日始行成立，而戊○○係自八
    十五年十月十一日起擔任該公司負責人等情，亦有卡文公司設立、變更登記事項
    卡影本各一紙在卷可考，是二者時距既達三年餘，實難遽認丁○○簽署切結書之
    事為戊○○所知，亦無積極證據足認身為會計之被告戊○○知道丁○○就含浸處
    理機之製造技術係抄襲自告訴人，縱丁○○事後坦承於接到告訴人之存證信函，
    即變更公司負責人為戊○○（偵查卷第七十一頁），惟被告戊○○為丁○○之妻
    ，其事後同意變更並擔任負責人，衡情亦可能事後為保護丁○○及出於家庭財產
    之維繫，始不得不為之，尚難推認被告戊○○之前已知情參與，本院自難逕認被
    告戊○○與丁○○間，就丁○○之前開洩漏工商秘密犯行具有犯意之聯絡。
  (三)丁○○自亞泰公司離職後，曾於八十五年四月至七月間在井剛公司擔任筒槽之設
    計與繪圖工作，並未與井剛公司合作製造含浸處理機等情，業據丁○○於檢察官
    偵查中陳明（見偵查卷第七十頁反面），並有丁○○於井剛公司任職期間之業務
    表暨發票，及井剛公司經濟部公司執照、工廠登記證各一份附卷足憑。又原審質
    之告訴代理人乙○○亦稱：被告丙○○僅承包過亞泰公司筒槽代工工程一件，丁○○係八十六年五月始開始賣含浸處理機等語（見原審卷第九十五頁、二七九頁
    、二八０頁）。再參以丙○○與卡文公司並無資金關係，並非卡文公司股東，亦
    據被告丁○○與戊○○供承在卷（見偵查卷第七十一頁反面、偵續卷第五十七頁
    ），復有卡文公司設立、變更登記事項卡影本各一紙在卷（偵查卷第一二四至一
    三三頁）可考。是被告丙○○所辯尚非全然無據，且本件亦無積極證據足資證明
    被告丙○○知道丁○○簽署切結書之事，及知道丁○○就含浸處理機之製造技術
    係抄襲自告訴人，是尚乏積極證據足認其與丁○○間有共犯前開罪行之犯意聯絡
    及行為分擔，自難僅憑被告丁○○名片上卡文公司之地址即為被告丙○○公司之
住址，而遽以論罪科刑。
  (四)此外，復無其他積極證據足認被告戊○○、丙○○有何公訴人所指之犯罪行為，
    按諸「罪證有疑，利歸被告」之證據法則，被告二人之犯罪，自屬不能證明。
五、原審因而以不能證明被告戊○○、丙○○犯罪，諭知被告戊○○、丙○○無罪之
    判決，經核並無不合。檢察官提起上訴指摘原判決此部分不當，為無理由，應予
    駁回。
據上論斷，應依刑事訴訟法第三百六十九條第一項前段、第三百六十八條、第三百六
十四條、第二百九十九條第一項前段，刑法第二條第一項前段、第三百十七條、第四
十一條第一項前段（修正後）、第七十四條第一款，罰金罰鍰提高標準條例第一條前
段、第二條，判決如主文。
本案經檢察官張秋雲到庭執行職務。
中      華      民      國    九十一    年     十二     月    三十一    日
                              臺灣高等法院刑事第四庭
                                  審判長法  官  蔡  永  昌
                                        法  官  陳  榮  和
                                        法  官  徐  昌  錦
右正本證明與原本無異。
不得上訴。
                                        書記官  吳  金  來
中      華      民      國    九十二    年      一      月      三      日
附錄    本判決論罪科刑法條：
中華民國刑法第三百一十七條
依法令或契約有守因業務知悉或持有工商秘密之義務，而無故洩漏之者，
處一年以下有期徒刑、拘役或一千元以下罰金。
